【裁判字號】    95,交易緝,9
【裁判日期】    951212
【裁判案由】    過失致死
【裁判全文】
臺灣桃園地方法院刑事判決             95年度交易緝字第9號
公  訴  人  臺灣桃園地方法院檢察署檢察官
被      告  甲○○
選任辯護人  巫宗翰律師
上列被告因業務過失致死案件，經檢察官提起公訴（90年度偵字
第5774號），本院判決如下：
    主  文
甲○○從事業務之人，因業務上之過失致人於死，處有期徒刑陸
月，如易科罰金，以銀元參佰元即新臺幣玖佰元折算壹日。
    事  實
一、甲○○係飲料公司之業務員，平時駕駛其所有之Z2-0931 號
    自小貨車送貨，駕車為其完成主要業務所附隨之準備與輔助
    工作，為從事駕駛業務之人，於民國90年1 月16日下午3 、
    4 時許，駕駛車號Z2-0931 號自小貨車至桃園縣楊梅鎮送貨
    ，其於停車時本應注意應依車輛順行方向緊靠道路右側，且
    應注意停於路邊之車輛，在夜間無燈光設備或照明設備不清
    之道路，均應顯示停車燈光或反光標誌，而依當時路面乾燥
    、無障礙物、無缺陷等情形，並無不能注意之情事，仍將上
    開車輛停放於桃園縣楊梅鎮○○○路○ 段98號前路側之白實
    線與路面邊緣之慢車道中間，該車右前輪、右後輪均距離右
    方路面邊緣1.2 公尺，並未緊靠道路右側停放，且因甲○○
    於送貨後飲酒擬於夜間繼續將上開車輛停放在無燈光設備之
    該道路，亦在夜間照明設備不清之情況下，甲○○仍未顯示
    停車燈光或在該車後方設置反光標誌，警示後方來車，即將
    車輛停放該處。嗣於翌日（同年月17日）凌晨5 時30分許，
    適有蔣建隆騎乘車號ILJ- 967號重型機車沿上開中山北路1
    段由北往南沿慢車道行駛，行經甲○○所停放自小貨車之位
    置時，亦疏未注意車前狀況，並在時速速限50公里之該路段
    超速行駛，乃自後撞擊上開自小貨車，致蔣建隆受有體腔出
    血、頭、腹部鈍傷之傷害，在送醫途中死亡。而前開車禍事
    故後，經警通知甲○○到案製作筆錄，始悉上情
二、案經蔣建隆之父丙○○訴請臺灣桃園地方法院檢察署檢察官
    偵查後起訴。
    理  由
一、訊據被告甲○○固不否認於上揭時間將其所駕駛之車號Z2-0
    931 號號自用小貨車停放在桃園縣楊梅鎮○○○路○ 段98號
    前等情，惟矢口否認前揭犯行，辯稱：被害人蔣建隆應非與
    其所停放之自小貨車發生撞擊，所以被害人蔣建隆之死亡，
    與伊之停車並無關係等語。選任辯護人亦為被告辯稱：被害
    人之死亡與被告之停車行為間，並無相當因果關係等語。
二、經查：
  (一)被害人蔣建隆於前揭時、地騎乘車號ILJ-967 號機車行經被
    告所停放自小貨車之上揭地點時，疏未注意車前狀況與被告
    所停放之上開自小貨車發生撞擊，蔣建隆因此人車倒地，並
    受有體腔出血、頭、腹部鈍傷等傷害，並在送醫途中死亡之
    事實，業據證人乙○○（即到場處理員警）於本院調查時結
    證稱：被害人蔣建隆所騎乘之ILJ-967 號機車右側靠排氣管
    上方塑膠板因肇事而掉落，經現場查看，肇事現場附近所停
    放車號Z2-0931 號自小貨車其後側保險桿下方有該機車破損
    之散落物，經比對後，機車撞擊點與自小貨車保險桿高度相
    吻合，有拍照存證，該自小貨車停放在楊梅鎮○○○路○ 段
    98號附近四線道上之慢車道上，該慢車道寬度有4 點1 公尺
    ，自小貨車右後輪離邊線還有1 點2 公尺，左前、後輪離快
    車道邊線分別有1 點1 公尺、1 公尺，現場自小貨車車主並
    未放置反光標誌，當時該路段有照明，視線清楚，如正常駕
    駛可以看清楚前方路況，但依照現場機車刮地痕有13.4公尺
    ，且機車撞擊中央分隔島後又彈向快車中線附近，研判當時
    車速很快，該路段速限為50公里等語（見90年度交易字第20
    9 號卷第10頁背面至第11頁背面），復於審理時結證稱：被
    害人蔣建隆所騎乘之機車車損位置在車頭，車輛右側有擦痕
    ，依據外殼板片散落在事故現場，當時被告之自小貨車停放
    在慢車道上，自小貨車撞擊點應該在左後方保險桿，因為事
    故現場從機車倒地位置，往前尋找機車刮地痕，機車滑行會
    成直線，再尋找到機車散落物，機車散落物在自小貨車左後
    方保險桿處，蒐證照片有拍到散落物在自小貨車旁，另外有
    比對自小貨車保險桿高度，與機車擦撞痕跡相符合，機車散
    落物、貨車漆片並未送鑑定，係因為機車板是塑膠不會流痕
    跡，而貨車保險桿前後擦撞的部分也是塑膠的，現場比對是
    我與同事一同進行，大家是依據散落物位置才找到擦撞位置
    ，機車刮地痕並非由擦撞自小貨車後就有，係因機車擦撞後
    不會馬上倒地，而是會不穩之後才倒地，這時才會開始產生
    刮地痕等語明確（見本院卷第89頁至第94頁），此外復有道
    路交通事故調查表、交通事故現場處理及蒐證調查表、勘驗
    筆錄、相驗屍體證明書、驗斷書、現場蒐證照片10幀在卷可
    資佐證（見90年度相字第135 號卷第9 頁至第13頁、第16頁
    至第25頁），是被告前揭所辯，顯係飾卸之詞，無足採信，
    此部分之事實，自堪認定。
  (二)又被告於90年1 月16日下午3 、4 時許，將其所駕駛車號Z2
    -0931 號自小貨車停放於桃園縣楊梅鎮○○○路○ 段98號前
    路邊，且當天是去送貨等情，業據被告供承在卷（見本院卷
    第97頁），並有道路交通事故調查報告表在卷可證（見90年
    度相字第135 號卷第11頁），且其所停放之自小貨車之右側
    輪胎，均離路邊邊線120 公分一節，有前述道路交通事故調
    查報告表可資佐證。從而被告所停放之自小貨車未緊鄰路邊
    停車之事實，洵屬確定。
  (三)辯護人雖聲請將該被害人蔣建隆當時所騎乘之上開機車、被
    告之上開自小貨車送請鑑識機關進行微物鑑定，以證明本件
    被害人所騎乘之上開機車，卻係與被告之上開車輛發生碰撞
    一節，惟：，證人乙○○於本院審理時證述當時未送請鑑定
    之原因，如前所述，且被告於本院行準備程序時，自承上開
    自小貨車自本次事故後均一直使用至前2 年等情（見本院卷
    第64頁），另被害人蔣建隆所騎乘之上開機車，在其母親領
    回後，繼續使用至今，亦有桃園縣政府警察局楊梅分局函在
    卷可按（見本院卷第68頁至第69頁），是依常理判斷，自本
    件事故發生迄今，本件事故之2 輛車均繼續使用中，則微物
    證據應已無法辨識或不存在，故本院認無此部分鑑定之必要
    ，附予敘明。
三、按汽車停車時應依車輛順行方向緊靠道路右側；又停於路邊
    之車輛，在夜間無燈光設備或照明不清之道路，均應顯示停
    車燈光或反光標誌，90年5 月30日修正前道路交通安全規則
    第112條第1項第10款前段、第13款分別定有明文（現行條文
    則分別規定於道路交通安全規則第112條第1項第13款、第2
    項前段）。被告停放車輛於肇事地點處，短時間不加以移動
    ，停車時更應注意上揭規定，將車輛妥善停好，而肇事當時
    之路面乾燥、無障礙物、無缺陷等情形，並無不能注意之情
    事，被告竟疏未注意未緊靠路邊停車、且未設置警示標誌致
    肇車禍，其行為顯有過失。至被害人蔣建隆騎乘機車，疏未
    注意車前狀況並超速行駛，自後追撞被告前開靜止中之小貨
    車，亦同有過失，臺灣省桃園縣區車輛行車事故鑑定委員會
    亦同此見解，惟被害人之過失並不能解免被告之責任。再被
    害人蔣建隆確因本件車禍事故而死亡，被告之過失與被害人
    之死亡間復有相當因果關係。
四、新舊法比較：
    查被告行為後，於94年2 月2 日修正公布之刑法部分條文，
    業於95年7 月1 日施行。而行為後法律有變更者，適用行為
    時之法律，但行為後之法律有利於行為人者，適用最有利於
    行為人之法律，修正後刑法第2 條第1 項定有明文，此條規
    定乃與刑法第1 條罪刑法定主義契合，而貫徹法律禁止溯及
    既往原則，係規範行為後法律變更所生新舊法律比較適用之
    準據法，是刑法第2 條本身雖經修正，但刑法第2 條既屬適
    用法律之準據法，本身尚無比較新舊法之問題，應一律適用
    裁判時之現行刑法第2 條規定以決定適用之刑罰法律，先予
    辨明。又以本次刑法修正之比較新舊法，應就罪刑有關之共
    犯、未遂犯、想像競合犯、牽連犯、連續犯、結合犯，以及
    累犯加重、自首減輕暨其他法定加減原因（如身分加減）與
    加減例等一切情形，綜其全部罪刑之結果而為比較，有最高
    法院95年度第8 次刑庭會議決議可資參照。與本案相關之修
    正如下：
  (一)修正前刑法第33條第5 款規定：「罰金：1 元以上。」修正
    後同條款則規定：「罰金：新臺幣1,000 元以上，以百元計
    算之。」另95年6 月14日修正公布刑法施行法第1 條之1 規
    定：「中華民國94年1 月7 日刑法修正施行後，刑法分則編
    所定罰金之貨幣單位為新臺幣（第1 項）。94年1 月7 日刑
    法修正時，刑法分則編未修正之條文定有罰金者，自94年1
    月7 日刑法修正施行後，就其所定數額提高為30倍。但72年
    6 月26日至94年1 月7 日新增或修正之條文，就其所定數額
    提高為3 倍（第2 項）。」現行刑法中，有關於罰金刑之計
    算單位及處罰之規定已有修正，自屬法律變更。
  (二)易科罰金部分，修正前刑法第41條規定：「犯最重本刑為5
    年以下有期徒刑以下之刑之罪，而受6 個月以下有期徒刑或
    拘役之宣告，因身體、教育、職業、家庭之關係或其他正當
    事由，執行顯有困難者，得以1 元以上3 元以下折算1 日，
    易科罰金。但確因不執行所宣告之刑，難收矯正之效，或難
    以維持法秩序者，不在此限（第1 項）。併合處罰之數罪，
    均有前項情形，其應執行之刑逾6 月者，亦同（第2 項）。
    」修正後該條則為：「犯最重本刑為5 年以下有期徒刑以下
    之刑之罪，而受6 個月以下有期徒刑或拘役之宣告者，得以
    新臺幣1 千元、2 千元或3 千元折算1 日，易科罰金。但確
    因不執行所宣告之刑，難收矯正之效，或難以維持法秩序者
    ，不在此限（第1 項）。前項規定於數罪併罰，其應執行之
    刑未逾6 月者，亦適用之（第2 項）。」以修正前之規定，
    較有利於被告。
  (三)綜合上述各條文修正前、後之比較，揆諸前揭最高法院決議
    及修正後刑法第2 條第1 項前段、後段規定之「從舊、從輕
    」原則，自應全部適用被告行為時之法律，即修正前刑法之
    相關規定予以論處。
五、按刑法上所謂業務，係指個人基於社會地位繼續反覆所執行
    之事務，其主要業務固不待論，即為完成主要業務所附隨之
    準備工作與輔助工作，亦應包括在內（最高法院71年台上字
    第1550號判例參照）。查被告甲○○自承係飲料公司業務員
    ，平日駕駛其所有之上開自用小貨車送貨，顯見駕車乃為其
    完成主要業務所附隨之準備與輔助工作，其因附隨業務上之
    過失肇致被害人蔣建隆死亡，核其所為，係犯刑法第276 條
    第2   項之業務過失致死罪，檢察官起訴意旨認被告甲○○
    前開過失行致人於死之行為，係同法第276 條第1 項之普通
    過失致死罪嫌乙節，容有誤會，惟基本之社會事實同一，爰
    依法變更起訴法條。爰審酌被告之過失程度，被害人超速駕
    駛、未注意車前狀況，同為本件事故之肇事原因，被害人送
    醫到院前不治死亡及其家屬所造成的創傷及犯後否認犯罪之
    態度等一切情狀，量處如主文所示之刑，並諭知易科罰金之
    折算標準。
據上論斷，應依刑事訴訟法第299 條第1 項前段、第300 條，刑
法第2 條第1 項前段，修正前刑法第276 條第2 項、第41條第1
項前段，罰金罰鍰提高標準條例第1 條前段，修正前罰金罰鍰提
高標準條例第2 條，現行法規所定貨幣單位折算新臺幣條例第2
條，判決如主文。
本案經檢察官姚重珍到庭執行職務。
中    華    民    國    95    年    12    月    12    日
                  交通法庭    審判長法  官  曾淑華
                                    法  官  黃梅淑
                                    法  官  朱美璘
以上正本證明與原本無異
如不服本判決書應於送達後10日內向本院提出上訴狀
                                    書記官  谷貞豫
中    華    民    國    95    年    12    月    19    日
附錄本案論罪科刑法條：
刑法第276條
因過失致人於死者，處二年以下有期徒刑、拘役或二千元以下罰
金。
從事業務之人，因業務上之過失犯前項之罪者，處五年以下有期
徒刑或拘役，得併科三千元以下罰金。


司法院資訊處製作；財團法人民間司法改革基金會備份。
